【裁判字號】    98,上訴,346
【裁判日期】    980618
【裁判案由】    誣告
【裁判全文】
臺灣高等法院高雄分院刑事判決         98年度上訴字第346號
上  訴  人  臺灣高雄地方法院檢察署檢察官
被      告  丙○○
被      告  丁○○
被      告  己○○
前列三人共同
選任辯護人  張標全律師
上列上訴人因被告誣告案件，不服臺灣高雄地方法院97年度訴字
第937 號中華民國97年12月15日第一審判決（起訴案號：臺灣高
雄地方法院檢察署96年度偵續字第386 號），提起上訴，本院判
決如下：
    主  文
上訴駁回。
    理  由
一、公訴意旨略以：己○○為丙○○、丁○○二人之父，而告訴
    人甲○○係己○○之侄子。緣己○○之父即甲○○之祖父陳
    萬吉（已於民國92年4 月22日死亡）原將附表所示之土地及
    房屋登記在被告己○○、二子戊○○、三子即甲○○之父乙○○及被告丙○○、丁○○等人名下，惟該些不動產之使用
    、收益仍由陳萬吉管理，不動產之所有權狀亦由陳萬吉保管
    。嗣陳萬吉於84年間將附表所示被告己○○、丙○○、丁○○名下之不動產移轉登記予三子乙○○、甲○○及甲○○之
    弟陳仁貴。詎丙○○、丁○○、己○○明知附表所示之土地
    業經陳萬吉變更登記在甲○○、乙○○、陳仁貴等人名下，
    竟基於使他人受刑事處分之意圖，於92年11月間，具狀向臺
    灣高雄地方法院檢察署提出告訴，指稱：甲○○、乙○○、
    陳仁貴三人於84、85年間未經渠等同意，趁機取得原由陳萬
    吉保管之印鑑、所有權狀後，偽造土地、建築改良物買賣所
    有權移轉契約書、申請書、公證書等文書，並與乙○○之妻
    舅庚○○共同將附表所示之土地移轉登記予甲○○、陳仁貴
    、庚○○，誣告甲○○涉有偽造文書罪嫌，因認被告丙○○
    、丁○○、己○○3 人均涉犯刑法第169 條第1 項之誣告罪
    嫌。
二、按犯罪事實應依證據認定之，無證據不得認定犯罪事實；不
    能證明被告犯罪者，應諭知無罪之判決，刑事訴訟法第154
    條第2 項、第301 條第1 項分別定有明文。又按，誣告罪之
    成立以意圖他人受刑事處分或懲戒處分，而為虛偽之告訴、
    告發、報告者為其構成要件；所謂虛偽係指明知無此事實故
    意捏造而言，若告訴人誤認有此事實或以為有此嫌疑，自不
    得指為虛偽，即難科以本罪；又誣告罪之成立，以告訴人所
    訴被訴人之事實必須完全出於虛構為要件，若有出於誤會、
    懷疑有此事實或誇大其詞而為申告，以致不能證明其所訴之
    事實為真實，縱被訴人不負刑責，而告訴人本缺乏誣告之故
    意，亦難成立誣告罪名；且誣告罪之成立，以意圖他人受刑
    事處分虛構事實而向該管公務員申告為其要件，故其所訴事
    實，雖不能證明係屬實在，而在積極方面尚無證據證明其確
    係故意虛構者，仍不能遽以誣告罪論處（最高法院40年台上
    字第88號、44年台上字第892 號、46年台上字927 號判例要
    旨參照）。
三、本件公訴人認被告丙○○、丁○○、己○○均涉有誣告罪嫌
    ，無非係以：(一)被告丙○○於偵查中之供述，可證明如附表
    所示土地在陳萬吉生前均由陳萬吉處理及繳交稅金，權狀均
    由陳萬吉保管，及證人吳進財承租房屋係由其寫字、簽約之
    事實；(二)被告己○○偵查中之供述，可證明陳萬吉過世前土
    地、建物之稅金等均由陳萬吉處理之事實；(三)告訴人甲○○
    之指訴；(四)證人吳進財偵查中之證述，可證明92年間與被告
    丙○○簽訂房屋租賃契約，承租如附表編號2 所示之建物1
    樓之事實；(五)證人戊○○偵查中之證述，可證明陳萬吉91年
    生病前均自行管理土地、房屋之所有權狀之事實；(六)附表編
    號2 建物之房屋租賃契約書1 份，可證明吳進財承租該房屋
    ，出租人為「甲○○、戊○○、乙○○」三人之事實；(七)建
    物改良登記簿、土地登記謄本、建物登記謄本、異動索引、
    建物所有權狀、土地所有權狀、土地登記申請書、建物登記
    申請書，可證明附表所示土地之原登記所有權人為己○○、
    戊○○、乙○○、丙○○、丁○○等人，及於附表所示之時
    間移轉登記於附表所示之人之事實；(八)臺灣高雄地方法院92
    年度自字第386 號卷宗影本1 份，可證明被告丙○○於該案
    件中，坦承以乙○○、甲○○、戊○○之名義出租附表編號
    2 之建物之事實；(九)法務部戶役政連結作業系統資料1 紙等
    為其論據。
四、訊據被告丙○○、丁○○、己○○固坦承：渠等有於92年11
    月3 日，具狀向臺灣高雄地方法院檢察署告訴甲○○、乙○○、陳仁貴、庚○○涉嫌偽造文書等罪嫌之事實，惟均堅決
    否認有何誣告犯行，被告等三人均辯稱：土地部分本來就是
    我們的，是他們未經我們許可就過戶，沒有誣告等語。
五、經查：
  (一)訴外人陳萬吉於92年4 月22日死亡，有法務部戶役政連結作
    業系統資料表（見另案偵卷(二)第21頁）附卷可參。而如附表
    所示之不動產，於如附表所示之時間移轉於如附表所示之人
    等情，亦有高雄市○○區○○段四小段832 地號土地登記謄
    本、土地登記申請書影本（內附土地買賣所有權移轉契約書
    、84年6 月26日地418562號印鑑證明書、土地重劃費用證明
    、土地增值稅單影本）、土地所有權狀影本各1 份（見另案
    偵卷一第11～21－1 頁、偵卷三第29～36頁）；高雄市○○
    區○○段四小段960 號建物登記申請書影本（內附公證書、
    建築改良物買賣所有權移轉契約書、契稅繳款單影本）、建
    物所有權狀影本、建物登記謄本影本各1 份（見另案偵卷(二)
    第12～17、另案偵卷(一)第22～33頁）；高雄市○鎮段○○段
    1089號地號土地異動索引、土地所有權狀影本、土地登記謄
    本影本、土地登記申請書影本（內附土地買賣所有權移轉契
    約書、84年11月7 日434245號印鑑聲明書、土地增值稅單影
    本）各1 份（見另案偵卷第34～43頁）；高雄市○○區○○
    段二小段672 地號土地異動索引、土地所有權狀影本、土地
    登記謄本影本、土地登記申請書影本（內附土地買賣所有權
    狀移轉契約書、土地增值稅單影本）各1 份（見另案偵卷(一)
    第44～51頁）；高雄市○○區○○段二小段694 之3 地號土
    地登記謄本影本、其上627 建號（門牌號碼：高雄市○○區
    ○○路46巷2 號）建物所有權狀影本以及建物登記申請書影
    本（內附公證書、建築改良物買賣所有權狀移轉契約書、契
    稅繳款單影本）、建物登記謄本影本、土地暨建物登記申請
    書影本（內附土地買賣移轉契約書、土地增值稅單、公證書
    、建築物改良買賣所有權移轉契約書、契稅繳款單影本）各
    1 份（見另案偵卷(二)第10～16頁、另案偵卷(一)第52～66頁）
    ；高雄市○○區○○段二小段694 之1 地號土地登記謄本影
    本、其上653 號建物（門牌號碼：高雄市○○區○○路34號
    ）建物登記謄本影本、土地暨建物登記申請書影本（內附土
    地買賣所有權移轉契約書、土地增值稅單、公證書、建築改
    良物買賣所有權移轉契約書、契稅繳款單影本、85年10月5
    日印鑑證明書等）、建物所有權狀影本及補發影本各1 份（
    見另案偵卷(一)第67、71、78～86、91、93、97～101 頁）；
    高雄市○○區○○段二小段694 之1 地號土地登記謄本影本
    以及土地暨建物登記申請書影本（內附土地買賣所有權移轉
    契約書、土地增值稅單、公證書、建築改良物所有權移轉契
    約書、契稅繳款單影本、85年10月5 日印鑑證明書）、64 9
    建號（門牌號碼：高雄市○○區○○路32號）建物登記謄本
    影本、建物所有權狀影本及補發影本各1 份（見另案偵卷(一)
    第77、79～82、87～92、98、102 頁）附卷可稽。又被告丙○○、丁○○、己○○三人於92年11月3 日，以『甲○○及
    其父乙○○、弟陳仁貴明知未經告訴人等同意，利用身為陳
    萬吉親屬之機會，趁機取得渠等寄放於陳萬吉處之印鑑章及
    所有權狀，偽造土地、建築改良物買賣所有權移轉證書、申
    請書、公證書等文書，甲○○等三人與乙○○之妻舅庚○○
    共同基於不法所有之意圖，及使公務員登載不實之犯意聯絡
    ，將如附表所示之土地及建物分別移轉登記予自己名下，足
    以生損害於告訴人等之所有權及地政機關對於不動產登記之
    正確性』為由，具狀向臺灣高雄地方法院檢察署告訴甲○○
    、乙○○、陳仁貴、庚○○涉嫌偽造文書等罪嫌（下稱另案
    ），經該署以93年度偵字第4796號不起訴處分，經告訴人（
    即本案被告等）聲請再議後發回續查，該署又以94年度偵續
    字第103 號不起訴處分，復經告訴人（即本案被告等）聲請
    再議，由臺灣高等法院高雄分院檢察署以95年度上聲議字第
    530 號處分書駁回再議聲請，告訴人（即本案被告等）則聲
    請交付審判，由原審法院以95年度聲判字第47號刑事裁定駁
    回而告確定等情，有告訴狀影本、上開不起訴處分書、處分
    書及刑事裁定影本各1 份（見另案偵卷一第1 ～6 頁、偵卷
    一第38～41、26～29、30～37頁）在卷可憑，是上開事實堪
    予認定。
  (二)雖告訴人甲○○一再聲稱：被告丙○○與證人吳進財簽約時
    ，均應已知悉出租人『甲○○、戊○○、乙○○』三人即係
    租賃物（即附表編號2 之物）之所有權人，否則證人吳進財
    豈有一簽約即為5 年？而被告丙○○既為與吳進財簽約之人
    ，又豈有不知所有權人為何人之理云云。然查，租賃物之出
    租係屬債權契約，縱然出租人與所有權人不同，其租賃契約
    仍為有效。因而出租不動產收取租金者，如為迴避法律效果
    ，致使出租人與所有權人非同一人，亦非法所不許。本件訊
    據被告丙○○固坦承其與吳進財簽訂之租賃契約書為其書寫
    等情，惟依證人即告訴人甲○○於檢察官偵訊中證稱：「陳
    萬吉過世前，名下不動產所有權狀是他自己保管，我們的印
    章都在陳萬吉那裡，因為陳萬吉都匯寄錢給我們這些孫子，
    所以我們的印章、身分證都會在我祖父那裡。」等語（見偵
    卷(一)第60頁、另案偵卷(二)第40頁），另證人戊○○於檢察官
    偵訊中亦證稱：「陳萬吉於91年間之前，所有的事情都由他
    自行處理，他過世前，土地及房屋要分配給何人，都由他自
    己決定。」等語（見另案偵卷(三)第15頁）。證人乙○○於檢
    察官偵訊中亦證稱：「系爭土地、建物都是我父親陳萬吉的
    財產，由他自行處理，我父親雖將他所有的房地登記在子孫
    名下，但仍由他統一辦理。」等語（見另案偵卷(二)第5 、6
    頁），足徵如附表所示之土地及建物之所有權狀於陳萬吉在
    世時，均由陳萬吉自行保管，且上開財產之處理亦皆由陳萬
    吉一人獨斷，子孫無置喙餘地。是如附表所示之不動產既均
    由陳萬吉統一管理，則為節稅而由不同子孫當出租人之情形
    ，並非不可；況被告丙○○身為孫輩，自有聽從陳萬吉之指
    示而為，此外觀諸卷附被告丙○○提出之房屋租賃契約書5
    份，同址之建物，出租名義人亦不相同，益徵被告丙○○辯
    稱：出租人之所以寫『甲○○、戊○○及乙○○』，是因為
    他們三人當時都沒有工作，不用扣繳所得稅，所以用他們的
    名義為出租人，我祖父都是看要以誰當納稅義務人作出租人
    ，與所有權人沒有關係；小港區686 號的房子，是我祖父在
    世時出租給人的，如果我要繳的稅太多，就改用別人的名義
    當出租人等語，並非無據。
  (三)另參以證人戊○○於檢察官偵訊中證稱：「店鎮段○○段10
    89號土地，原屬於我的部分沒有變動；青島段二小段672 號
    土地，我不要，所以才登記給乙○○及丙○○，我不清楚為
    何丙○○部分移轉登記予甲○○，分得財產後，房地所有權
    狀是由我父親保管；我父親叫我去辦理印鑑證明，我就去辦
    理，我父親也不會說什麼理由，我父親之前是住在丙○○的
    樓上，我們各得三分之一後，不曾聽我父親改變心意說不分
    給誰；在我照顧他期間，他沒有提到先前分配財產的方式不
    算數，要重新分配；財產分配後，不動產大部分是被告三人
    在處理，而不動產是不動產的事，財務（指不動產租金收益
    ）又歸財務，我父親生前就由被告三人在處理財務，另外還
    有乙○○及甲○○也有在處理。」等語（見另案偵卷(三)第16
    、36頁、原審卷第47～52頁），而於本院審理中亦證稱如是
    。準此，陳萬吉過世前並無表示有將給子孫們之財產重新分
    配。再者，證人乙○○亦於檢察官偵訊中證稱：陳萬吉有我
    們的印章，他曾經叫我去辦印鑑證明，但我不知道是要做什
    麼等語（見另案偵卷(二)第20頁、偵卷(一)第87頁），及證人甲○○、陳仁貴於檢察官偵訊中亦均證稱：我們的印章、身分
    證都會在陳萬吉那裡等語（見另案偵卷(三)第40頁），與證人
    戊○○於檢察官偵訊中亦證稱：我父親叫我去辦理印鑑證明
    ，我就去辦理了，我父親也不會說什麼理由等語（見另案偵
    卷(三)第36頁），足認陳萬吉生前確時持有上開證人等人之印
    章及身分證；甚至直接要求上開證人等申請印鑑證明供其使
    用，因而陳萬吉在未告知任何人、任何理由下，自行決定將
    其財產重新分配，應非無稽。
  (四)雖證人即承辦代書鍾兆廷於檢察官偵訊中證稱：「陳萬吉把
    土地過戶給兒子後，又要把過戶給他兒子的部分再過戶給其
    他人，一定要所有人本身到場，因為陳萬吉並非所有權人，
    我一定會詢問所有權人，且他本身要到場；陳萬吉有帶年輕
    人到事務所，但我不知道是誰。」等語（見另案偵卷(三)第38
    頁、偵卷一第89頁），然證人即承辦代書鍾兆廷既「會詢問
    所有權人，且他本身要到場」，則又豈會不知「陳萬吉所帶
    到事務所之年輕人」是何人？更甚者，觀之附表編號1 之土
    地移轉過程，其中證人庚○○並非陳萬吉之子孫（按係告訴
    人甲○○之舅舅），卻亦受讓陳萬吉之不動產，顯然事有蹊
    蹺；雖隨即又出讓予告訴人甲○○名下，但證人庚○○於檢
    察官偵訊中卻證稱：「我不知道我名下高雄市○○區○○段
    四小段832 號土地從何而來，我不認識也沒見過鍾兆廷，沒
    有與他人有土地買賣。」等語（見偵卷(一)第87頁、另案偵卷
    (三)第40頁），是證人庚○○於上開土地之移轉過程中，不論
    為受讓人或出讓人，既均未曾見過證人即承辦代書鍾兆廷，
    則證人鍾兆廷證稱：伊一定會詢問所有權人云云，顯有可疑
    ；況證人乙○○亦於檢察官偵訊中證稱：「不知道陳萬吉何
    時登記及移轉登記至其名下之原因。」等語（見另案偵卷第
    5 、6 頁），證人甲○○於檢察官偵訊中亦證稱：「不知道
    陳萬吉登記給伊，伊是在陳萬吉過世後才知道。」等語（見
    另案偵卷(二)第7 頁），由此可見，陳萬吉在生前重新分配如
    附表之不動產時，有諸多隱情。故被告丙○○等三人辯稱：
    渠等確實不知如附表所示之不動產，於如附表所示之時間移
    轉登記予他人等語，應可採信。
  (五)從而，如附表所示之不動產所有權狀於陳萬吉生前均由其自
    行保管，而上開不動產之管理亦由陳萬吉自行決定。被告等
    三人雖有參與不動產租賃事項，但於陳萬吉過世之前，均無
    聽聞財產有所變動的情形，則渠等三人縱有申請印鑑證明，
    乃係出自陳萬吉之要求，因無過問，自不知用途為何；且陳
    萬吉亦無告知財產分配有變動，故被告等三人認為原登記在
    自己名下之不動產，因渠等並無買賣或辦理移轉登記之事由
    ，則所有權應仍屬於自己，嗣見不動產所有權狀上之所有權
    人均變更為告訴人甲○○等人，因而懷疑甲○○等人涉嫌偽
    造文書而具狀告訴，應係有合理之懷疑，並非完全出於憑空
    捏造事實。故被告等三人出於誤會或懷疑有上開事實而為申
    告，則難認被告等三人有何誣告之故意可言。
五、綜上所述，公訴意旨所提之證據，尚難證明被告丙○○、丁○○、己○○所提告訴甲○○等人偽造文書之內容，確係出
    於憑空捏造之犯意存在，自與誣告之構成要件不符。揆諸上
    開說明，尚難認被告等三人有誣告犯行；此外，復查無其他
    積極證據足資證明被告等三人涉犯誣告犯行，依首揭法律規
    定與說明，自應為被告等三人無罪之諭知。
六、原審因而以不能證明被告等三人犯誣告罪，而為被告等三人
    無罪之判決，核無違誤；檢察官循告訴人甲○○具狀請求上
    訴意旨，猶執前詞，指摘原判決不當，為無理由，應予駁回
    。
據上論斷，應依刑事訴訟法第368 條，判決如主文。
本案經檢察官張其主到庭執行職務。
中    華    民    國    98    年    6     月    18    日
                  刑事第四庭    審判長法  官  蕭權閔
                                      法  官  李嘉興
                                      法  官  吳進寶
以上正本證明與原本無異。
如不服本判決應於收受本判決後10日內向本院提出上訴書狀，其
未敘述上訴理由者，並得於提起上訴後10日內向本院補提理由書
狀（均須按他造當事人之人數附繕本）「切勿逕送上級法院」。
中    華    民    國    98    年    6     月    18    日
                                      書記官  林佳蓉
附表：
 ┌──┬──────────┬─────┬─────────────┐
 │編號│土地地號及房屋門牌  │原登記所有│    移轉情形              │
 │    │號碼                │權人      │                          │
 ├──┼──────────┼─────┼─────────────┤
 │ 1  │高雄市○○區○○段四│ 己○○   │己○○應有部分三分之一於84│
 │    │小段832號土地       │ 戊○○   │年6 月（應為7 月）移轉登記│
 │    │（原青島段二小段832 │ 乙○○   │予庚○○，再於85年4 月19日│
 │    │號）                │各三分之一│（應為85年5 月14日）移轉登│
 │    │                    │          │記予甲○○                │
 ├──┼──────────┼─────┼─────────────┤
 │ 2  │高雄市○○區○○段四│ 己○○   │己○○應有部分三分之一於84│
 │    │小段960號（門牌號碼 │ 戊○○   │年6 月（應為7 月）移轉登記│
 │    │小港區○○路686號） │ 乙○○   │予丁○○，再於85年4 月2日 │
 │    │建物                │各三分之一│（應為85年4 月11日）移轉登│
 │    │                    │          │記予甲○○                │
 ├──┼──────────┼─────┼─────────────┤
 │ 3  │高雄市小港區店鎮一小│ 丙○○   │丙○○應有部分三分之一於85│
 │    │段1089號土地        │ 戊○○   │年4 月8 日移轉登記予甲○○│
 │    │                    │ 乙○○   │                          │
 │    │                    │各三分之一│                          │
 ├──┼──────────┼─────┼─────────────┤
 │ 4  │高雄市○○區○○段二│ 乙○○   │丙○○應有部分二分之一於85│
 │    │小段672號土地       │ 丙○○   │年4 月8 日移轉登記予甲○○│
 │    │                    │各二分之一│                          │
 ├──┼──────────┼─────┼─────────────┤
 │ 5  │高雄市○○區○○段二│ 己○○   │84年6 月27日（應為84年7 月│
 │    │小段694之3號土地及其│          │10日）移轉登記予丁○○，再│
 │    │上門牌號碼高雄市小港│          │於85年4月2日（應為85年4月 │
 │    │區○○路46巷2號建物 │          │11日）移轉登記予甲○○    │
 ├──┼──────────┼─────┼─────────────┤
 │ 6  │高雄市○○區○○段二│ 丁○○   │85年10月8 日（應為85年10月│
 │    │小段694之1號土地及其│          │18日）移轉登記予甲○○    │
 │    │上門牌號碼高雄市小港│          │                          │
 │    │區○○路34號建物    │          │                          │
 ├──┼──────────┼─────┼─────────────┤
 │ 7  │高雄市○○區○○段二│ 丁○○   │85年10月8 日（應為85年10月│
 │    │小段694之1號土地及其│          │18日）移轉登記予陳仁貴    │
 │    │上門牌號碼高雄市小港│          │                          │
 │    │區○○路32號建物    │          │                          │
 └──┴──────────┴─────┴─────────────┘


司法院資訊處製作；財團法人民間司法改革基金會備份。
